臺灣桃園地方法院民事簡易判決　　　　100年度壢簡字第822號
原　　　告　彭天和
被　　　告　游中興
上列當事人間請求返還土地事件，本院於民國100 年10月11日言
詞辯論終結，判決如下：
    主  文
被告應將坐落桃園縣復興鄉○○段第一五三二地號土地中，如附
圖編號A 、B 所示，面積各為一一一二平方公尺、一二八四平方
公尺土地上之果樹移除，將土地返還原告。
訴訟費用新臺幣肆仟玖佰陸拾元由被告負擔。
本判決得假執行。但被告如以新臺幣肆拾伍萬伍仟貳佰肆拾元為
原告供擔保，得免為假執行。
    事  實  及  理  由
甲、原告起訴主張，被告明知坐落桃園縣復興鄉○○段1532地號
    土地（下稱系爭土地）為原告所有，竟於民國89年間起即無
    正當權源，占有系爭土地中如桃園縣大溪地政事務所複丈日
    期100 年6 月22日之土地複丈成果圖即附圖所示編號A 、B
    ，面積各為1,112 平方公尺、1,284 平方公尺之土地部分種
    植果樹。原告於99年8 月間申請鑑界始知此事實，雖經請求
    ，被告仍拒不返還。為此，爰依民法第767 條之規定，提起
    本件訴訟等語。並為訴之聲明：(1)被告應將系爭土地上如附
    圖所示編號A 、B ，面積各為1,112 平方公尺、1,284 平方
    公尺土地上之果樹移除，將土地返還原告。(2)訴訟費用由被
    告負擔。(3)原告願供擔保，請准宣告假執行。
乙、被告則以：被告之父前於48年間以一頭牛向原告之祖父及父
    親交換系爭土地上如附圖所示編號A 、B 部分之土地，當時
    尚有訴外人田淑珠、游馬仁、游馬來、游雅萍在場。嗣被告
    之父將此換得之土地交予被告之胞弟即訴外人游馬來管理使
    用，該部分土地自48年間起均為水田，耕種數十年，直至水
    圳損毀後始休耕，故以原水田形狀，即知所換得土地之位置
    。被告於89年間退休時，與訴外人游馬來簽立土地讓與同意
    書，將此部分土地讓與被告管理使用。被告曾由妻子陪同前
    往原告家中要求過戶，遭原告以系爭土地無法分割為由騙稱
    無法過戶，故被告僅得先行種植果樹迄今。若原告不知有上
    開交易之情事，何以放任被告等人利用及耕種系爭土地中如
    附圖所示A 、B 之部分數十年，並於去年欲以新臺幣（下同
    ）10萬元向訴外人游馬來買回此部分土地？又原告曾以被告
    竊佔系爭土地為由，向臺灣桃園地方法院檢察署提起告訴，
    業經該署檢察官於100 年3 月17日以100 年度偵字第941 號
    為不起訴處分在案，原告雖聲請再議，亦經臺灣高等法院檢
    察署以100 年度上聲議字第3513號處分書駁回其再議等語，
    資為抗辯。並為答辯聲明：原告之訴駁回；如受不利判決，
    被告願供擔保請准免為假執行。
丙、得心證之理由：
一、原告所主張系爭土地為其所有，被告則占有系爭土地中如附
    圖所示編號A 、B ，面積各為1,112 平方公尺、1,284 平方
    公尺之土地種植果樹之事實，為被告所不爭執，並有照片4
    張、土地登記第二類謄本、地籍圖謄本附卷可稽（見本院卷
    第4 頁、第15頁、第16頁）；復經本院依職權履勘現場及囑
    託桃園縣大溪地政事務所測量人員就被告占有使用系爭土地
    種植果樹部分之位置、面積測量屬實，有勘驗筆錄、空照圖
    、桃園縣大溪地政事務所100 年7 月28日溪地測字第100200
    0535號函所附複丈日期為100 年6 月22日之複丈成果圖即附
    圖各1 份、勘驗現場之現況照片影本19紙在卷可憑（見本院
    卷第37頁至第39頁、第42頁、第43頁、第52頁至第70頁），
    足堪信為真實。
二、又原告主張被告上開占有系爭土地部分之行為，並無正當權
    源乙節，則為被告以前揭情詞置辯。經查，被告就其所抗辯
    系爭土地如附圖所示A 、B 部分為被告之父於48年間為種植
    水稻，以一頭牛向原告之祖父及父親交換得來之事實，已為
    原告所否認，而證人即被告之弟游馬來雖於本院100 年5 月
    23日言詞辯論時到庭證述略以：「（問：復興鄉○○段1532
    或1532-1地號土地上被告使用的部分，是否當初你的父親向
    原告的父親、祖父買過來的？）是的，地是原告的祖父跟我
    父親用一頭牛換的。」、「那時我當過兵回來了，已經很大
    了，我父親有叫我去跟我說這個財產是牛換來的，要好好管
    理。」、「（問：換的時候你有在場？）我有在場。」、「
    （問：在談要換牛的時候你有在場？）有。」、「（問：在
    哪個地方談的？）在我家裡。」、「（問：談的內容與經過
    ？）他們說用牛換這個財產，話不用講太多，換就好了。」
    、「（問：談換牛的時候還有何人在場？）只有兩個老人跟
    我在場。沒有別人了。」等語在卷可稽（見本院卷第29頁、
    第30頁）。然證人游馬來為36年10月生（見本院卷第29頁筆
    錄記載證人之年籍資料），於被告所主張以牛換地之48年間
    ，其年紀僅12歲左右，且當時距今又已逾50年，則證人之記
    憶內容是否猶能正確無誤，已值懷疑；況即使有以牛換地之
    情事，然是交換土地之所有權抑或使用權？若係交換所有權
    ，為何未為移轉登記？若係交換使用權，其使用權源之具體
    內容？使用期限至何時？等事項均未能由證人游馬來之證述
    內容可得確定，是其所為證言之證明力，即嫌未足。況證人
    游馬來係被告之弟，與被告有手足之親，被告更辯稱其父換
    得土地後係交由證人游馬來使用，嗣被告退休後，證人游馬
    來始於89年8 月1 日簽訂土地讓與同意書，將系爭土地如附
    圖所示編號A 、B 之部分讓與被告，有被告提出之土地讓與
    同意書影本1 紙附卷可佐（見本院卷第23頁、第24頁），顯
    見證人游馬來對於被告占有系爭土地如附圖所示編號A 、B
    之部分有無正當權源乙節，具有相當之利害關係甚明，其證
    言亦難認無偏頗之可能。故本院認為證人游馬來上開證述內
    容，尚不足以證明被告此部分之抗辯屬實。此外，被告雖另
    稱換地當時尚有訴外人田淑珠、游馬仁、游馬來、游雅萍在
    場。惟此與證人游馬來所證稱換地時僅其與雙方老人家共3
    人在場之部分不符，且被告自承訴外人田淑珠係其弟媳婦、
    訴外人游馬仁為被告之弟、訴外人游雅萍則為被告大哥之女
    兒（見本院卷第29頁，本院100 年5 月23日言詞辯論筆錄）
    ，本院審酌其等均與被告關係親近，證述難認無偏頗之虞；
    且其等於換地當時又均無從認為在場，故即使到庭作證，亦
    無從證述自己親見親聞之事實，僅得陳述傳聞，證明力薄弱
    ，是自無傳訊之必要。
三、另查，被告所抗辯稱原告明知被告有權占有，始放任被告等
    人耕種數十年，並於去年欲以10萬元向證人游馬來買回土地
    之部分，則均為空言抗辯，未據提出任何證據以實其說。況
    是否無權占有他人之物，並不以占有時間之長久為斷；且即
    使原告有欲以10萬元換取證人游馬來返還土地之舉，其可能
    之原因亦容有多種，或係原告為免訴訟之煩，或係自願補償
    證人游馬來種植果樹之損失，尚不能以此即得逕認原告已承
    認證人游馬來或被告有正當占有系爭土地之權源，是被告上
    開抗辯，核亦難以採信。至原告曾以被告竊佔系爭土地為由
    而提出刑事犯罪之告訴，然經臺灣桃園地方法院檢察署檢察
    官於100 年3 月17日以100 年度偵字第941 號為不起訴處分
    在案；嗣原告聲請再議，亦經臺灣高等法院檢察署以100 年
    度上聲議字第3513號處分書駁回其再議之事實部分，固為原
    告所不爭執，並有臺灣桃園地方法院檢察署檢察官上開不起
    訴處分書及臺灣高等法院檢察署上開處分書之正本各乙份在
    卷可稽（見本院卷第25頁、第77頁），而足堪認定屬實。然
    細繹上開各不起訴處分書、處分書之內容，可知臺灣桃園地
    方法院檢察署檢察官係以被告於89年8 月1 日起即竊佔原告
    之系爭土地，故原告於99年11月21日向桃園縣警察局大溪分
    局提出告訴時，已逾10年之追訴權時效期間為由，而對被告
    為不起處分；臺灣高等法院檢察署亦認此理由為可採，而據
    以駁回原告之聲請再議。是依上述不起訴處分書、處分書之
    內容，並不足為被告有權占有系爭土地之依據，被告執此為
    辯，顯有誤會，仍無足採。
四、按當事人主張有利於己之事實者，就其事實有舉證之責任，
    民事訴訟法第277 條前段定有明文。且按原告對於自己主張
    之事實已盡證明之責後，被告對其主張，如抗辯其不實並提
    出反對之主張者，則被告對其反對之主張，亦應負證明之責
    ，此為舉證責任分擔之原則；各當事人就其所主張有利於己
    之事實，均應負舉證之責，故一方已有適當之證明者，相對
    人欲否認其主張，即不得不更舉反證，最高法院18年上字第
    2855號、19年上字第2345號判例意旨亦可參照。本件原告為
    系爭土地之所有權人，既已足資認定，而原告又係主張被告
    無權占有系爭土地附圖所示之A 、B 部分，揆諸上揭法律規
    定及最高法院判例意旨，本件自應由被告就其占有系爭土地
    之部分有正當權源此有利於己之事實，負舉證責任。而被告
    所舉之證據，並不足為有利被告抗辯事實之認定，前均已述
    及，此外，被告復未能舉出其餘證據以資證明其所抗辯之事
    實確為真實，自應認為原告所主張被告係無權占有系爭土地
    乙節，尚得採信。
五、再按所有人對於無權占有或侵奪其所有物者，得請求返還之
    。對於妨害其所有權者，得請求除去之。有妨害其所有權之
    虞者，得請求防止之，民法第767 條定有明文。本件原告為
    系爭土地之所有權人，而被告無正當權源，占用系爭土地上
    如附圖所示A 、B 部分種植果樹之事實，既均足以認定，揆
    諸上揭法律規定，原告請求被告應將系爭土地上如附圖所示
    A 、B 部分之果樹移除，並將該部分之土地返還原告，洵屬
    有據。
六、從而，原告基於民法物上請求權之法律關係，請求被告將系
    爭土地上如附圖編號A 、B 所示，面積各為1,112 平方公尺
    、1,284 平方公尺土地上之果樹移除，將土地返還原告，為
    有理由，應予准許。
七、本件事證已臻明確，兩造其餘攻擊或防禦方法及未經援用之
    證據，經本院斟酌後，認為均不足以影響本判決之結果，自
    無再逐一詳予論駁之必要，併此敘明。
八、本判決係依民事訴訟法第427 條第1 項規定適用簡易程序所
    為被告敗訴之判決，依同法第389 條第1 項第3 款規定，應
    依職權宣告假執行。此部分原告雖陳明願供擔保請求宣告假
    執行，惟僅係促請本院為上開宣告假執行職權之發動。又被
    告陳明願供擔保，請准宣告免為假執行，經核無不合，爰酌
    定如主文所示之擔保金額，准許之。
據上論結，本件原告之訴為有理由，依民事訴訟法第436 條第2
項、第78條、第389 條第1 項第3 款、第392 條第2 項，判決如
主文。
中    華    民    國   100    年    10    月    25    日
              民事第二庭    法  官  張震武
以上正本係照原本作成
如對本判決上訴，須於判決送達後20日內向本院提出上訴狀
中    華    民    國   100    年    10    月    25    日
                            書記官  顏伯儒